臺灣南投地方法院刑事判決
111年度易緝字第6號
公  訴  人  臺灣南投地方檢察署檢察官
被      告  余枝德



上列被告因違反毒品危害防制條例案件，經檢察官提起公訴（97
年度毒偵字第1592號），本院判決如下：
    主  文
本件公訴不受理。 
    理  由
一、公訴意旨略以：被告甲○○基於施用第二級毒品甲基安非他命
    之犯意，於民國97年8月29日9時35分許採尿回溯96小時內之
    某時點，在不詳處所，以不詳方式，施用第二級毒品甲基安
    非他命1次；嗣於97年8月29日9時35分許為臺灣南投地方檢
    察署採尿送驗，結果呈甲基安非他命陽性反應，始悉上情。
    因認被告涉犯毒品危害防制條例第10條第2項之施用第二級
    毒品罪嫌等語。
二、按起訴之程序違背規定者，應諭知不受理之判決，並得不經
    言詞辯論為之，刑事訴訟法第303條第1款、第307條分別定
    有明文。又此所稱之起訴程序違背規定，係指檢察官提起公
    訴之訴訟行為於程序上有違法律之規定而言。而提起公訴之
    訴訟行為是否於程序上有違法律規定，原則上固以起訴時所
    存在之事項及法律規定為判斷，惟檢察官起訴後始發生之情
    事變更事由，包括因法律修正、實務見解變更而致追訴條件
    變更之情形等，致法院不能為實體審理者，亦屬「起訴之程
    序違背規定」。
三、經查：
  ㈠被告行為後，毒品危害防制條例第20條、第23條、第24條業
    於109年1月15日修正公布，分別於同年7月15日、110年5月1
    日施行。其中，第20條第3項、第23條第2項分別修正為「依
    前項規定為觀察、勒戒或強制戒治執行完畢釋放後，『3年後
    』再犯第10條之罪者，適用前2項之規定」、「觀察、勒戒或
    強制戒治執行完畢釋放後，『3年內』再犯第10條之罪者，檢
    察官或少年法院（地方法院少年法庭）應依法追訴或裁定交
    付審理」。另增訂之同條例第35條之1第2款規定「審判中之
    案件，由法院或少年法院（地方法院少年法庭）依修正後規
    定處理；依修正後規定應為不起訴處分或不付審理之裁定者
    ，法院或少年法院（地方法院少年法庭）應為免刑之判決或
    不付審理之裁定」，即法院就審判中之施用毒品案件，應依
    上述修正後規定處理。查本案係於97年10月24日即繫屬於本
    院，迄今尚未審結，當屬審判中之案件，自應適用修正施行
    後之毒品危害防制條例第20條、第23條規定處理。
  ㈡而前揭毒品危害防制條例第20條第3項及第23條第2項所謂「3
    年後（內）再犯」，應跳脫以往窠臼，以「3年」為期，建
    立「定期治療」之模式。對於施用毒品初犯者，應適用第20
    條第1項、第2項為機構內之觀察、勒戒或強制戒治；若於上
    開機構內處遇執行完畢釋放後，於「3年內再犯」者，依第2
    3條第2項規定，檢察官得依法追訴；倘於「3年後再犯」，
    自應再回歸到傳統醫療體系機構內重為觀察、勒戒或強制戒
    治之治療。其規定中所謂「3年後再犯」，只要本次再犯（
    不論修正施行前、後）距最近1次觀察、勒戒或強制戒治執
    行完畢釋放已逾3年者，即該當之，不因其間有無犯施用毒
    品之罪經起訴、判刑或執行而受影響（此同參照最高法院刑
    事大法庭109年度台上大字第38226號號裁定意旨）。
　㈢茲被告前因施用毒品案件，經本院以88年度毒聲第1341號裁
    定送觀察、勒戒後，認有繼續施用毒品之傾向，再經本院於
    以88年度毒聲字第1535號令入戒治處所施以強制戒治，嗣其
    送強制戒治已屆滿3月，成效經評定為合格，認無繼續戒治
    之必要，經本院以89年度毒聲字第100號裁定停止戒治付保
    護管束，惟被告於保護管束期間，再因施用毒品案件，違反
    保護管束應遵守事項情節重大，繼經本院裁定撤銷保護管束
    ，復令入戒治處所施以強制戒治，末於90年1月5日執行完畢
    ，之後雖曾因施用毒品案件，遭判處徒刑確定或執行，但無
    再因施用毒品而經法院裁定送觀察、勒戒或強制戒治等情，
    此有臺灣高等法院被告前案紀錄表1份在卷可考，是其本案
    再犯施用第二級毒品犯嫌，距其最近一次經觀察、勒戒或強
    制戒治執行完畢之日即90年1月5日，已逾3年，核屬毒品危
    害防制條例第20條第3項所規定之「3年後再犯」，應尚不得
    對被告追訴處罰。
  ㈣末考量本次毒品條例修正，復強調「治療勝於處罰」、「醫
    療先於司法」之刑事政策，強化觀察、勒戒或強制戒治處分
    、命附條件緩起訴處遇措施與監禁刑罰間之交替運用，使之
    相輔相成，以助施用毒品者重生，更賦予檢察官得依個案情
    形，而為觀察、勒戒或附條件緩起訴（含戒癮或毋庸戒癮之
    條件，惟部分尚未施行）之裁量，而此涉施用毒品者人身自
    由之剝奪及受多元處遇之選擇，攸關其權益，故法院視個案
    情形，如認檢察官未及審酌被告有無不適合附命完成戒癮治
    療等緩起訴處分之情形，而逕予裁定觀察、勒戒，顯屬不利
    或有失公平者，自得認起訴之程序違背規定，且無從補正而
    為不受理之判決，俾由檢察官再行斟酌而為適法之裁量（最
    高法院109年台抗大字第1771號裁定意旨參照），茲檢察官
    於本案先前既未及審酌非監禁刑罰之處遇內容，則倘由本院
    逕予裁定觀察、勒戒，對被告顯屬不利，亦僭越檢察官之職
    權，自應由檢察官重啟處遇程序，針對本件個案再行具體審
    酌，聲請法院裁定觀察、勒戒或為附命完成戒癮治療之緩起
    訴處分，抑或為其他適法處理，是揆諸前揭說明，應認本件
    起訴程序違背規定，本院爰不經言詞辯論，諭知公訴不受理
    之判決。
據上論斷，應依刑事訴訟法第303條第1款、第307條，判決如主
文。
本案經檢察官吳宣憲提起公訴。 
中　　華　　民　　國　　111 　年　　11　　月　　30　　日
　　　　　　      刑事第四庭    法  官 李怡貞
以上正本與原本無異。
如不服本判決應於收受送達後20日內向本院提出上訴書狀，並應
敘述具體理由；其未敘述上訴理由者，應於上訴期間屆滿後20日
內向本院補提理由書（均須按他造當事人之人數附繕本）「切勿
逕送上級法院」。
                                書記官  林鈺珣
中　　華　　民　　國　　111 　年　　11　　月　　30　　日